【裁判字號】    97,台上,3262
【裁判日期】    970711
【裁判案由】    偽造文書
【裁判全文】
最高法院刑事判決            九十七年度台上字第三二六二號
上  訴  人  甲○○
選任辯護人  林詮勝律師
上列上訴人因偽造文書案件，不服台灣高等法院中華民國九十四
年六月十五日第二審判決（九十四年度上訴字第一０八六號，起
訴案號：台灣士林地方法院檢察署九十三年度偵字第七八００號
），提起上訴，本院判決如下：
    主  文
上訴駁回。
    理  由
按刑事訴訟法第三百七十七條規定，上訴於第三審法院，非以判
決違背法令為理由，不得為之。是提起第三審上訴，應以原判決
違背法令為理由，係屬法定要件。如果上訴理由書狀並未依據卷
內訴訟資料，具體指摘原判決不適用何種法則或如何適用不當，
或所指摘原判決違法情事，顯與法律規定得為第三審上訴理由之
違法情形，不相適合時，均應認其上訴為違背法律上之程式，予
以駁回。本件原判決維持第一審論上訴人甲○○以共同行使公務
員明知為不實之事項，而登載於職務上所掌之公文書，足以生損
害於公眾及他人罪，處有期徒刑壹年貳月之判決，駁回上訴人在
第二審之上訴。係依憑上訴人坦承：伊原為台灣士林地方法院（
下稱士林地院）內湖簡易庭勉股書記官，明知其妻舅許建華（經
第一審法院另案判處有期徒刑一年二月，緩刑三年）與莊清桂均
非士林地院內湖簡易庭民國九十二年度湖簡調字第四六號侵權行
為損害賠償民事事件（下稱士林地院九十二年湖簡調字第四六號
事件）當事人，竟將許建華之姓名、應到期日時間、處所等不實
事項鍵入於其職務上所掌之民事事件電腦資料內，列印為開庭通
知書後，將原相對人手寫改為「莊清桂等」，而將該登載不實之
開庭通知書交予許建華，由許建華持往台北市內湖區戶政事務所
（下稱內湖戶政事務所）申請莊清桂之戶籍謄本等情不諱，參酌
證人許建華於第一審法院供證：於九十二年七月二十九日持上訴
人交付之上開開庭通知書，至內湖戶政事務所申請莊清桂之戶籍
謄本未果，伊並非該民事事件之當事人或關係人等語，及卷附上
訴人製作之士林地院九十二年湖簡調字第四六號事件之開庭通知
書暨其上有許建華姓名之送達公文封、士林地院九十三年八月二
日士院儀九十二訴一０八四字第二一一六一號函（載明士林地院
九十二年湖簡調字第四六號事件之原告為施佩利，被告為阮仁尹
及開元食品工業股份有限公司，許建華及莊清桂均非該民事事件
之當事人或關係人等旨）、士林地院內湖簡易庭前揭民事事件卷
宗影本等證據資料，而為論斷，已敘述其所憑之證據及認定之理
由。並說明：（一）士林地院九十二年湖簡調字第四六號事件於
九十二年七月二十九日因雙方當事人調解不成立，由承審法官當
庭諭知候核辦後，嗣於同年八月四日簽移同院民事庭依通常程序
審理，上訴人並於同年月十八日送卷完畢，則上開通知書上所載
之九十二年八月二十日十時十五分在士林地院內湖簡易庭第二法
庭開庭行調解程序，及相關備註欄之記載顯屬不實，上訴人之自
白核與事實相符。（二）上訴人雖稱：該開庭通知書是蔡陳緞託
伊開立，但伊因於九十二年七月二十九日需開庭，不及將開庭通
知書交付住於台北縣中和地區之蔡陳緞，適許建華自台中北上，
其遂依蔡陳緞電話告知莊清桂之姓名後，央請許建華領取莊清桂
之戶籍謄本云云。惟證人蔡陳緞於偵、審中證以：因上訴人先前
係伊民事求償事件之承辦書記官而認識，上訴人向伊稱：可幫忙
處理向債務人追討金錢之事云云，並介紹許建華認識，莊清桂積
欠伊友人王太太之金錢。某日伊至士林地院內湖簡易庭見到上訴
人與許建華在交談，嗣彼等丟棄一個信封到垃圾桶，伊撿拾後見
有許建華、莊清桂姓名。雖上訴人告知該通知書已無用，伊仍拿
走，因與上訴人、許建華間有金錢糾紛，認為此信封可能對伊有
保障，後來伊拿該信封及通知書向士林地院政風室檢舉等語。則
果係蔡陳緞主動要求上訴人製作不實之開庭通知書，應不致主動
揭露本案，自陷受刑案追訴之危險？另證人許建華供證：當日早
上在士林地院內湖簡易庭大門口看到蔡陳緞與上訴人在聊天，蔡
陳緞表示：遭人欠錢，需查明欠債者有無遷移，但未帶身分證云
云，伊表示可幫忙申請，上訴人始製作通知書等語，核與上訴人
所供之經過迥異，其與上訴人製作不實開庭通知書之真實緣由，
顯有隱瞞，上訴人所稱：係應蔡陳緞要求而製作通知書等語，實
難採信。（三）上訴人於第一審審理時又稱：電腦中相對人的資
料可以修改，但因蔡陳緞未告知申請者為何人，所以才手寫改為
「莊清桂等」云云。惟上開開庭通知書上當事人欄之相對人名稱
，雖更改為「莊清桂等」，但其備註欄內印載：「原告請攜帶被
告莊清桂最新戶籍謄本及證物原本」等語，若上訴人係列印開庭
通知書後，始自蔡陳緞處得知莊清桂之姓名，則該備註欄內如何
已有「莊清桂」姓名之電腦印刷文字，益證上訴人於製作不實開
庭通知書前，即已知情，所辯顯係臨訟推卸之詞，不足採信之理
由。從形式上觀察，原判決並無違背法令之情形存在。上訴意旨
略稱：（一）原判決認上訴人與許建華犯刑法第二百十三條及同
法第二百十六條之罪，且均有犯意聯絡與行為分擔。然原判決並
未就彼等間如何有犯刑法第二百十三條之公務員登載不實罪之犯
意聯絡與行為分擔，加以論述，有理由不備之違法。再刑法第二
百十三條之公務員登載不實罪，必須具有公務員身分之人，方能
犯之，許建華既未具有公務員身分，如何共犯該罪，原判決未就
法律之依據加以說明，亦有違誤。（二）上訴人自始認罪，深有
悔意，且前未曾受有期徒刑以上刑之宣告，加以家境困厄，經此
教訓，已無再犯之虞。原審應審酌「有無累犯之虞」、「能否由
於刑罰之宣告而策其自新」等一切情形，考量是否宣告緩刑，然
原審竟以犯罪情節為考量依據，而未為緩刑之宣告，其適用法則
顯有不當等語。惟查：（一）共同正犯間，非僅就自己實行之行
為負其責任，對其他共同正犯所實行之行為，在犯意聯絡範圍內
之行為，亦應同負全部責任。原判決已說明：上訴人明知許建華
與莊清桂均非上開民事事件之當事人或訴訟關係人，竟列印該不
實開庭通知書後，將其上原記載之相對人改為「莊清桂等」，並
推由許建華持往戶政事務所請領莊清桂之戶籍謄本，而行使之，
彼等間有犯意聯絡及行為分擔之理由，並無判決理由不備之違法
情形。至許建華並未具有公務員身分，如何共犯本罪，原判決未
詳予論述，僅係理由之敘述稍嫌簡略，然與判決本旨無影響，按
之刑事訴訟法第三百八十條之規定，尚難執以指摘，資為第三審
上訴之適法理由。（二）是否宣告緩刑及量刑輕重係屬事實審法
院得依職權自由裁量之事項，倘其未有逾越法律所規定之範圍，
或濫用其權限，即不能任意指為違法。原判決已說明經審酌上訴
人之素行、犯罪手段、侵害性等一切情狀，依刑法第五十七條之
規定，量處上訴人有期徒刑一年二月，且上訴人因自己承辦民事
事件之當事人追討債務之事，竟介紹自己妻舅與當事人結識，其
內情顯不單純，縱無證據證明上訴人另有其他不法行為，但其身
為法院書記官，卻與當事人有糾葛不清之爭執，實有不當，況依
其情節，尚難認係因一時熱心、疏忽致偶觸法網，經斟酌其所為
嚴重損及所屬法院之威信，不宜宣告緩刑之理由。原判決既已審
酌上訴人一切情形，其未予宣告緩刑，核屬審判職權之適法行使
，自不能任意指為違法。上訴意旨執此指摘，亦非合法之第三審
上訴理由。其上訴違背法律上之程式，應予駁回。
據上論結，應依刑事訴訟法第三百九十五條前段，判決如主文。
中    華    民    國  九十七  年    七    月   十一   日
                      最高法院刑事第三庭
                          審判長法官  張  清  埤
                                法官  陳  世  雄
                                法官  蔡  國  在
                                法官  陳  世  淙
                                法官  洪  佳  濱
      本件正本證明與原本無異
                                      書  記  官
中    華    民    國  九十七  年    七    月   十七   日
                                                      Ｅ


司法院資訊處製作；財團法人民間司法改革基金會備份。
